【裁判字號】    97,簡上,98
【裁判日期】    970821
【裁判案由】    確認本票債權不存在
【裁判全文】
臺灣高雄地方法院民事判決              97年度簡上字第98號
上  訴  人
即  原  告  丁○○
被  上訴人
即  被  告  甲○○
上列當事人間請求確認本票債權不存在事件，上訴人對於民國96
年10月23日本院高雄簡易庭96年度雄簡字第4508號第一審判決提
起上訴，經本院於民國97年8月7日言詞辯論終結，判決如下：
    主      文
原判決駁回上訴人後開第二項之訴部分，並該部分訴訟費用之裁
判，均廢棄。
確認被上訴人所持有臺灣高雄地方法院九十六年度票字第一０四
九二號本票裁定如附表編號一所示之本票債權不存在。
其餘上訴駁回。
第一、二審訴訟費用由被上訴人負擔十分一，其餘由上訴人負擔
。
    事實及理由
一、上訴人起訴主張：上訴人於民國94年11月20日所簽發、票號
    251051號、面額新台幣（下同）123,600 元如附表編號1 所
    示之本票（下稱系爭94年11月20日本票），乃訴外人即上訴
    人之直銷下線戊○○向被上訴人借款12萬元，所簽發含借款
    利息3,600 元在內，面額共123,600 元，用以擔保清償上開
    借款之本票，經被上訴人要求上訴人於本票上簽名以見證雙
    方借款情事，上訴人因不諳法律，且遭被上訴人脅迫，始應
    其要求於該本票發票人欄內簽名見證，實則兩造間並無債權
    債務關係存在，況上開本票所擔保之借款業經戊○○與被上
    訴人達成和解，並已清償完畢，自不得再令上訴人負擔票據
    付款責任（見本院卷第77頁）。又上訴人於95年4 月23日所
    簽發、票號251054號、面額1,062,500 元如附表編號2 所示
    之本票（下稱系爭95年4 月23日本票），乃被上訴人與上訴
    人所引見之訴外人丙○○合夥買賣後，因丙○○捲款潛逃，
    致其無從取回投資款項，而於95年4 月23日持刀脅迫上訴人
    簽發上開本票，以對其所受投資損失負責，上訴人迫於無奈
    始簽於發票人欄簽名，惟兩造間並無任何債權債務關係存在
    。詎被上訴人竟持如附表編號1 、2 所示本票聲請核發本票
    裁定，經本院核發96年度票字第10492 號裁定在案。為此爰
    依民法第92條、第93條規定，撤銷上訴人因受脅迫所為簽發
    系爭94年11月20日、95年4 月23日本票之意思表示，請求確
    認如附表編號1 、2 所示本票債權債務關係不存在等語。（
    經原審判決駁回上訴人第一審之訴，上訴人不服提起上訴）
    並於本院聲明：(一)原判決廢棄。(二)確認被告所持有台灣高雄
    地方法院96年度票字第10492 號民事裁定如附表編號1、2所
    示之本票債權不存在。
二、被上訴人則以：被上訴人因與訴外人戊○○不熟悉，始要求
    上訴人須與戊○○一同負責始願借款予戊○○，經上訴人同
    意後，由上訴人與戊○○共同簽發系爭94年11月20日本票，
    供作戊○○向被上訴人借款12萬元之擔保（見原審卷第33頁
    、第75頁）。又被上訴人透過上訴人介紹向訴外人丙○○投
    資房地產，詎丙○○於被上訴人付款1,062,500 元後，竟捲
    款潛逃而未履約，經上訴人承諾願對被上訴人因此所受之損
    失負責，而簽發系爭95年4 月23日本票予被上訴人收執（見
    原審卷第33頁），故被上訴人並無暴力脅迫上訴人簽發系爭
    94 年11 月20日、95年4 月23日本票之情事，上訴人以受脅
    迫為由撤銷如附表編號1 、2 所示本票之發票行為，請求確
    認上開本票債權不存在，係無理由，原審判決並無違誤等語
    置辯。並聲明：上訴駁回。
三、本件兩造不爭執事項如下：
  (一)被上訴人為上訴人在科士威傳銷體系中之上線，訴外人戊○○為上訴人在科士威傳銷體系中之下線。
  (二)系爭94年11月20日本票乃訴外人戊○○為向被上訴人借款12
    萬元所簽發，用以擔保借款本金12萬元及利息3,600 元。上
    開本票發票人欄內之「丁○○」簽名乃上訴人所親簽。
  (三)系爭95年4 月23日本票上發票人簽名欄內之「丁○○」簽名
    為上訴人所親簽。
  (四)兩造就系爭94年11月20日、95年4 月23日本票均為直接前後
    手關係。
  (五)上訴人於96年5 月間持如附表編號1 、2 所示本票聲請核發
    本票裁定，經本院核發96年度票字第10492號裁定在案。
四、本件爭點為：(一)上訴人是否因遭被上訴人脅迫始簽發系爭94
    年11月20日、95年4 月23日本票？(二)系爭94年11月20日本票
    債務是否因所擔保之借款債務清償而不存在？茲分述如下：
  (一)上訴人是否因遭被上訴人脅迫始簽發系爭94年11月20日、95
    年4 月23日本票？
  1.當事人主張有利於己之事實者，就其事實有舉證之責任，民
    事訴訟法第277 條第1 項前段定有明文。次按當事人主張其
    意思表示係因被詐欺或脅迫而為之者，應就其被詐欺或被脅
    迫之事實，負舉證之責任。有最高法院21年上字第2012號判
    例要旨可資參照。本件上訴人就如附表編號1 、2 所示本票
    發票人欄之簽名為真正乙節，並不爭執，已如前述，然主張
    系爭94年11月20日、95年4 月23日本票之發票行為均因遭被
    上訴人脅迫，不得已所為，爰依民法第92條第1 項前段規定
    ，撤銷其發票之意思表示等語，惟被上訴人否認有何脅迫上
    訴人簽發如附表所示本票之情事，揆諸前揭規定、說明，上
    訴人自應就其所為如附表所示本票之發票行為，係因被脅迫
    而為意思表示乙節，負舉證責任，合先敘明。
  2.經查：
  (1)上訴人固主張系爭94年11月20日本票（即附表編號1 所示本
    票）係遭被上訴人脅迫所簽發云云。惟據證人陳其明證稱：
    其（於94年11月20日）與上訴人在柯士威賣場買東西時，見
    戊○○與被上訴人進入賣場，嗣被上訴人即叫上訴人過去櫃
    台，請上訴人作見證等語（見原審卷第68頁），證人黃淑貞
    則證稱：其於94年11月20日與上訴人一起到家樂福的柯士威
    賣場買東西時，遇到被上訴人，被上訴人說戊○○向其借款
    ，並拿本票要上訴人簽名，上訴人就簽名了等語（見原審卷
    第30頁），證人林有成、傅錦堂則均證稱渠等並未於94年11
    月20日在場見聞原告簽發本票情事，亦未曾見聞被上訴人對
    上訴人施行威脅或強迫、恐嚇作為等情在卷（見原審卷第31
    頁、第32頁），是由上開證人證詞尚難認上訴人於94年11月
    20日簽發如附表編號1 所示本票時，有何遭被上訴人脅迫情
    事存在，上訴人前開主張核與事實不符，而不可採。
  (2)上訴人另主張被上訴人於95年4 月23日持西瓜刀前往其住處
    ，揚言要找訴外人丙○○算帳，並脅迫上訴人簽發如附表編
    號2 所示本票等情，並聲請傳喚證人乙○○到庭作證（見本
    院卷第64頁）。惟證人乙○○經本院合法通知，無正當理由
    未到庭，上訴人復捨棄傳喚證人乙○○為證（見本院卷第56
    頁、第66頁），並陳稱：其簽發系爭95年4 月23日本票時，
    乙○○係在廁所裡等語（見本院卷第64頁），足見證人乙○○並未在場親眼見聞上訴人簽發本票之經過，自無從證明上
    訴人有何於95年4 月23日遭上訴人持刀脅迫之情事。又衡情
    一般人倘遭人持刀脅迫，則於脅迫情事終止時，當即向轄區
    派出所報案，以維護其人身安全，上訴人並陳明其於95年4
    月23日曾前往博愛四路派出所報案云云，惟博愛四路派出所
    並無上開報案之紀錄，有本院公務電話紀錄表1 份在卷可稽
    （見原審卷第78頁），上訴人復未能提出其他證據以實其說
    ，是以上訴人前開主張亦乏證據證明，而難採信。
  3.綜上，上訴人所提出之證據方法均無從證明有何遭被上訴人
    脅迫簽發本票情事，上訴人復未能提出其他積極證據以證上
    情，故上訴人主張其於94年11月20日、95年4 月23日因遭被
    上訴人脅迫而分別簽發如附表編號1 、2 所示本票云云，均
    乏證據證明，而不可採。從而上訴人主張依民法第92條、第
    93條規定，請求確認系爭本票債權債務關係不存在，即屬無
    據。
  (二)系爭94年11月20日本票債務是否因所擔保之借款債務清償而
    不存在？
  1.按票據債務如有清償而全部或部分消滅之情事，因屬基於票
    據原因關係而生之事由，不論清償人與執票人是否具有直接
    前後手之關係，執票人就該已消滅之債務，均不得對一切票
    據債務人再為請求，亦即全部票據債務人皆得據以對抗執票
    人。是本件上訴人既於本院審理中主張系爭95年11月20日本
    票債務已因被上訴人與訴外人戊○○和解，該票據債務有因
    清償而消滅之情事存在，即屬絕對抗辯事由，均應實質審查
    其抗辯內容之真偽。
  2.經查，系爭94年11月20日本票所擔保者乃訴外人戊○○對被
    上訴人之12萬元借款本息，為兩造所不爭執，已如前述。被
    上訴人復自認上開借款債務業經訴外人戊○○清償完畢而消
    滅，系爭94年11月20日本票債權已因戊○○清償上開借款而
    不存在等情在卷至明（見本院卷第98頁、第99頁），揆諸前
    引說明，系爭94年11月20日本票票據債務既因清償而有全部
    消滅之情事，則上訴人請求確認如附表編號1 所示系爭94年
    11月20日本票債權不存在，即有理由，應予准許。
五、綜上，上訴人訴請確認如附表編號1 所示本票債權債務關係
    不存在，為有理由，應予准許；上訴人訴請確認如附表編號
    2 所示本票債權債務關係不存在，為無理由，應予駁回。原
    審就上開應予准許部分所為上訴人敗訴之判決，尚有未洽，
    上訴意旨就此部分指摘原判決不當，求予廢棄改判，為有理
    由，應予准許，並由本院改判如主文第2 項所示；至於原審
    就上開不應准許部分所為上訴人敗訴之判決，經核於法並無
    違誤，上訴意旨就此部分仍執陳詞指摘原判決不當，求予廢
    棄，為無理由，應予駁回。
據上論結，本件上訴為一部有理由、一部無理由，依民事訴訟法
第436 條之1 第3 項、第449 條第1 項、第450 條、第79條，判
決如主文。
中    華    民    國    97    年    8     月    21    日
                民事第一庭    審判長法  官  朱玲瑤
                                    法  官  陳宛榆
                                    法  官  賴文姍
正本係照原本作成。
本判決不得上訴。
中    華    民    國    97    年    8     月    21    日
                                    書記官  林秀珍
附表：
┌──┬────┬──────┬──────┬──────┬──────┐
│編號│本票號碼│  發票日    │  到期日    │ 票面金額   │ 利息起算日 │
│    │        │            │            │（新臺幣）  │            │
├──┼────┼──────┼──────┼──────┼──────┤
│ 1  │251051  │94年11月20日│94年12月21日│ 123,600元  │95年4月23日 │
├──┼────┼──────┼──────┼──────┼──────┤
│ 2  │251054  │95年4月23日 │    無      │1,062,500元 │95年4月23日 │
└──┴────┴──────┴──────┴──────┴──────┘


司法院資訊處製作；財團法人民間司法改革基金會備份。
